臺灣台南地方法院民事判決　九十年度訴字第一二五七號
　　原　　　告　戊○○
　　被　　　告　丙○○
　　　　　　　　丁○○
　　法定代理人　甲○○
右當事人間請求履行契約事件，本院判決如左：
    主    文
原告之訴及假執行之聲請均駁回。
訴訟費用由原告負擔。
    事實及理由
一、本件被告經合法通知，未於最後言詞辯論期日到場，核無民事訴訟法第三百八十
    六條所列各款情形，爰依原告之聲請，由其一造辯論而為判決。
二、原告主張：座落台南縣白河鎮○○段第四二號土地原為訴外人許祿蘭所有，因
    其無子嗣，晚景多病無子，多由原告與被告等被繼承人許善融之父許寶泰夫妻負
    責照料，許祿蘭及於民國（下同）五十七年間因將系爭土地贈與許寶泰，並直
    接登記在許善融名下，並於七十二年間在系爭土地上興建房屋，所有權則登記為
    原告所有，前於八十年間，原告與許善融共同以系爭土地及上揭房屋向台灣中小
    企業銀行貸款一百八十萬元，除用以清償對台灣土地銀行新營分行之貸款餘額九
    十五萬元外，並清償許寶泰向台南縣白河鎮農會之貸款五十萬元，餘額則為清償
    利息及其他債務；至八十五年間，因原告任職之關係而得申請較低利率之抵押貸
    款，乃轉向中國農民銀行貸一百八十萬元抵押貸款，上揭銀行貸款雖由原告與許
    善融為共同債務人，惟所有貸款債務則均由原告一人支付，許善融於八十九年十
    一月二十七日死亡後，系爭土地由被告三人繼承，各登記為所有權三分之一。兩
    造於日前簽定不動產買賣契約，約定被告將將其所坐落台南縣白河鎮○○段第四
    二號土地應有部分各三分之一移轉所有權予原告，而原告應負擔被告之被繼承人
    許善融向中國農民銀行股份有限公司之抵押貸款，後被告甲○○向承辦代書郭正
    宗表示欲再觀看上述買賣契約書文件，經代書取出時，被告甲○○突然上前搶走
    所有資料，並全數予以撕毀，至現今郭正宗代書無移轉物權之書面契約以憑辦理
    所有權移轉登記，按依民法第七百六十條規定：「不動產物權之移轉或設定，應
    以書面為之。」今本件買賣契約之書面已為被告甲○○撕毀，故爰依買賣契約及
    民法第七百六十條規定，請求判決被告應將系爭土地各應有部分三分之一與原告
    之買賣契約補正移轉物權之書面契約，並移轉其所有權予原告，並陳明願供擔保
    請准宣告假執行等語。並提出土地登記謄本（新式）一份、土地謄本（舊式）一
    份、建物謄本一份、授信客戶異動資料乙份、土地抵押權設定契約書影本一份、
    台灣土地銀行新營分行利息收據二份、清償證明書一份、教育部通知申貸函一份
    、日據時期土地謄本一份、契約書一份、戶籍謄本三份等為憑，另請求傳訊證人
    郭正宗。
三、被告未於最後言詞辯論期日到庭，依其前到庭所及所具書狀略稱：否認兩造間有
    成立任何協議，伊雖有出具委託書予代書，惟該委託書並不是契約，雖然有在談
    這方面的事情，但是沒有達成共識，我先生才過世不久，他們就談這些事我來不
    及思考，我請求原告把這筆貸款的原因始末及餘額講清楚，錢是何人拿走的說清
    楚等語。
四、原告主張之前揭事實，除關於兩造有成立移轉系爭土地所有權予原告之合意，由
    原告擔負系爭土地所設定抵押權之貸款部分外，其餘事項固據原告提出土地登記
    謄本（新式）一份、土地謄本（舊式）一份、建物謄本一份、授信客戶異動資料
    乙份、土地抵押權設定契約書影本一份、台灣土地銀行新營分行利息收據二份、
    清償證明書一份、教育部通知申貸函一份、日據時期土地謄本一份、契約書一份
    、戶籍謄本三份等為憑，堪認為真。惟原告既係基於主張兩造間已有移轉所有權
    等之合意為基礎，請求被告等履行上揭契約，而此主張業為被告所否認，是原告
    之請求有無理由，自當探求兩造間有無前揭由被告移轉系爭土地所有權予原告，
    並由原告負責系爭土地所負擔之抵押貸款債務之意思表示合致為斷。
五、查原告雖主張「兩造於日前簽定不動產買賣契約，約定被告將將其所坐落台南縣
    白河鎮○○段第四二號土地應有部分各三分之一移轉所有權予原告，而原告應負
    擔被告之被繼承人許善融向中國農民銀行股份有限公司之抵押貸款」之合意，而
    受託辦理移轉登記事項之代書郭正宗亦證稱：「系爭土地是原屬許善融，被告丁
    ○○、丙○○是許善融的子女，甲○○許善融的太太，房屋是原告戊○○所有，
    許善融過世後，因為土地有貸款，所以被告的婆婆就是原告乙○○○與被告甲○
    ○來我這邊談，說土地先辦理繼承登記之後再移轉給原告戊○○，由原告戊○○
    來承擔全部的貸款，他們都有委任我辦理，我就開始辦理繼承登記，後來我就寫
    一張外型為存證信函的委託書，被告自己到我事務所簽名，委託我全權辦理繼承
    及移轉等事項，後來被告就反悔把那張委託書拿走撕毀，兩造當時確實有成立合
    意。」等語，惟代書郭正宗上揭證言，固可證明被告甲○○已出具委託書予郭正
    宗，然委託書之用意，僅限於證明甲○○與郭正宗間之委任關係存在，由甲○○
    委託郭正宗全權辦理系爭土地之繼承登記及移轉登記事宜，惟關於兩造間是否已
    成立原告所主張之上揭合意，郭正宗並非契約當事人，當無從確認，尚難單憑其
    上揭證言，即認原告之主張為真實；況被告甲○○辯稱：「我先生才過世不久，
    他們就談這些事我來不及思考」等情，核與其夫許善融係於八十九年十一月二十
    七日死亡之情相符，則被告甲○○上揭所辯：「雖然有在談這方面的事情，但是
    沒有達成共識」，亦非無由；再參諸系爭土地所設定之最高限額抵押權額為二百
    十六萬元，債務人除原告外，另被告之被繼承人許善融亦為共同債務人，雖有原
    告所有座落在系爭土地上建物共同擔保，惟系爭土地依公告現值計算，總價值為
    一百萬元，另原告所有之建物屋齡已近二十年，其價值亦低落，二者合計應未超
    過所設定之最高限額抵押權之數額，難免日後因未能清償，而系爭土地及原告所
    有建物亦不足清償抵押貸款數額時，債權人中國農民銀行股份有限公司仍有向共
    同債務人即原告及被告之被繼承人許善融求償之危險存在，苟如是，則被告亦難
    免因繼承關係而遭債權人中國農民銀行股份有限公司求償之危險，是債權人中國
    農民銀行股份有限公司是否願將主債務人名義由原告與許善融二人變更成原告一
    人，實屬無疑，是原告前揭主張兩造之合意中，系爭抵押貸款全數由原告一人負
    責等情，亦處於不確定之狀態，則縱兩造間確有如原告所主張之合意存在，惟該
    合意既存有未定之數，此核與契約之生效要素－可能、確定、合法尚有未合，從
    而原告所主張之兩造之上揭合意，在未確定中國農民銀行股份有限公司願意將被
    告之被繼承人許善融債務人名義除去前，原告所主張之前揭合意亦尚未生效。
六、綜上所述，原告所舉證據既難證明兩造間有成立原告所主張之移轉所有權及負擔
    抵押貸款之契約存在，且不能證明中國農民銀行股份有限公司確定願意除去許善
    融之債務人名義存在，則原告所主張之前揭合意云云，其成立要件及生效要件均
    尚存疑義，從而原告依上揭尚未成立或生效之合意，請求被告片面履行移轉所有
    權予原告之義務，自屬無據，其假執行之聲請亦失所附麗，均屬無理由，應予駁
    回。
七、據上論結：本件原告之訴為無理由，並依民事訴訟法第三百八十五條第一項前段
    、第七十八條，判決如主文。
中　　　華　　　民　　　國　　九十一　　年　　　三　　　月　　　六　　　日
                            臺灣台南地方法院民事第二庭
~B法　　　官　王　國　忠
右為正本係照原本作成。
如對本判決不服，須於判決送達後二十日內向本院提出上訴狀。
中　　　華　　　民　　　國　　九十一　　年　　　三　　　月　　　十二　　日
~B法院書記官　陳　富　賓
